臺灣高雄地方法院民事判決　　　　　　 96年度簡上字第120號
上　訴　人　乙○○
訴訟代理人　孫志鴻　　律師
被上訴人　　甲○○
當事人間請求確認本票債權不存在事件，上訴人對於本院民國95
年度雄簡字第5585號第一審判決提起上訴，本院於96年5 月21日
言詞辯論終結，判決如下：
    主      文
上訴駁回。
第二審訴訟費用由上訴人負擔。
    事實及理由
一、被上訴人主張：上訴人於民國95年3 月間某日駕駛其母即訴
    外人江美珍所有車牌號碼3631－MB、國瑞廠牌、2004年11月
    出廠、1497c.c.之自用小客車（下稱系爭車輛）與被上訴人
    發生車禍事故（下稱系爭事故）後，兩造協商同意由被上訴
    人將系爭車輛送修，以回復車輛原狀，惟上訴人藉詞恐被上
    訴人將系爭車輛送修後，拒不返還車輛，乃要求被上訴人按
    系爭車輛發生事故前價值新台幣（下同）355000元，於95年
    4 月30日簽發票據號碼2432 35 號、面額355000元之本票1
    紙（下稱系爭本票）交付上訴人，以為返還車輛之擔保。嗣
    上訴人取得系爭本票後，非但未將系爭車輛交付被上訴人送
    修，復持系爭本票向本院聲請裁定，經本院於95年6 月5 日
    以95年度票字第15368 號裁定准予強制執行（下稱系爭本票
    裁定），且於95年6 月14日將未經修復之系爭車輛以31000
    元出售訴外人邱文育。而按上訴人既未將系爭車輛交付被上
    訴人送修，亦未曾自行修復即將系爭車輛以低價出售他人，
    顯見系爭本票之原因關係並不存在，被上訴人自得執為直接
    當事人間之抗辯等情。爰本於票據法第13條第1 項前段之原
    因關係抗辯，於原審聲明：確認系爭本票債權不存在。嗣經
    原審審理後，判決被上訴人勝訴。茲上訴人不服原審判決，
    提起上訴，被上訴人除援用原審主張及陳述外，並補陳：伊
    交付系爭本票與修車費用無關，而上訴人雖將系爭車輛鑰匙
    交給伊，惟最後並未將系爭車輛交付伊送修，且上訴人亦已
    將系爭車輛出售第三人，自不可能再交付系爭車輛送修，顯
    見伊簽發交付系爭本票之原因關係確實不存在等語置辯，爰
    聲明：上訴駁回。
二、上訴人則以：兩造發生系爭事故後，被上訴人同意將系爭車
    輛送修，上訴人始要求被上訴人簽發系爭本票供作修車費用
    之擔保，嗣被上訴人遲未將系爭車輛送修，伊遂將系爭車輛
    出售第三人等語置辯。並於原審聲明：被上訴人之訴駁回。
    茲因原審判決上訴人敗訴，伊提起本件上訴，除援用原審主
    張及陳述外，並於本院補稱：伊未修復系爭車輛即以31000
    元出售他人。伊當時將系爭車輛鑰匙交付被上訴人，嗣因上
    訴人之父親擔心修車廠於修車後，要向上訴人收錢，暨因被
    上訴人與修車廠認識之故，所以希望被上訴人能再簽署由其
    繳納修車費用文件或另開支票，惟為被上訴人所拒絕，故伊
    未將系爭車輛交付被上訴人等情。爰於本院聲明：原判決廢
    棄。被上訴人在第一審之訴駁回。
三、不爭執事項
（一）被上訴人於95年4 月30日簽發票面金額355000元、到期日
      95年4 月30日、票據號碼243235號之本票1 紙。
（二）上訴人持有被上訴人簽發交付之系爭本票，並向本院聲請
      本票裁定，經本院於95年6 月5 日以95年度票字第15368
      號裁定准許強制執行。
（三）兩造發生車禍事故後，因上訴人駕駛之系爭車輛受損，被
      上訴人為系爭車輛送修問題，始交付系爭本票予上訴人。
（四）上開事實，並有系爭本票及系爭本票裁定為證。
四、兩造於本院協商爭點為：（一）被上訴人交付系爭本票予上
    訴人之真正原因為何？（二）上訴人持有之系爭本票，是否
　　因為欠缺原因關係，致本票債權不存在？爰分述如下：
（一）被上訴人交付系爭本票予上訴人之真正原因為何？
  １、兩造就系爭事故後，因上訴人駕駛之系爭車輛受損，被上
      訴人為系爭車輛送修問題，始交付系爭本票予上訴人乙節
      ，固均不表爭執。惟就有關交付本票之真正原因究竟為何
      ？被上訴人方面係主張上訴人因欲將系爭車輛交付被上訴
      人送修，恐被上訴人於修復後拒絕返還車輛，乃要求被上
      訴人按系爭車輛發生事故前之價值簽發同面額之系爭本票
      ，交付上訴人以為返還車輛之擔保等情，上訴人方面則主
      張被上訴人簽發系爭本票係供作修車費用擔保之用云云置
      辯。
　２、經查，上訴人於系爭事故發生後，雖未將系爭車輛送修，
　　　惟就系爭車輛所受損害，曾委請保養廠預估修理費用約為
　　　223800元乙節，業據其提出賓誠汽車估價單影本3 紙（見
　　　原本院卷頁41-43） 為證。而按系爭車輛於事故發生後，
      依上訴人單方主張修車費用既僅有223800元，則衡之常情
      ，被上訴人自不可能簽發面額355000元之系爭本票交付上
      訴人作為修車費用之擔保，已徵上訴人此部分主張云云，
      難予採信。
  ３、次查，被上訴人主張上情，核與上訴人傳喚之證人丙○○
      於本院審理中到庭證稱：「當天車子被撞的很慘，後來車
      子要拿去修理，當時雙方有談系爭車的現價大概是35萬5
      千元，當時被上訴人開35萬5 千元本票給上訴人，是因為
      受損的車子交給被上訴人去修理，擔心被上訴人不將車子
      交還，所以要被上訴人開具了本票35萬5 千元，做為擔保
      ．．」（見本院卷頁35）等語相符；倘參諸系爭車輛於事
      故發生前之價值約為355000元乙節，復為兩造所不爭執，
      而觀此價值適與被上訴人簽發系爭本票面額相符等情相互
      以觀，顯見被上訴人主張上訴人因欲將系爭車輛交付被上
      訴人送修，恐被上訴人於修復後拒絕返還車輛，乃要求被
      上訴人按系爭車輛發生事故前之價值簽發同面額之系爭本
　　　票，交付上訴人以為返還車輛之擔保乙節，堪予採認。
  ４、末查，倘被上訴人簽發系爭本票係作為系爭車輛修復費用
  　　之擔保者，則於被上訴人簽發系爭本票交付上訴人供作修
  　　復費用之擔保後，衡情，上訴人於修車費用獲得擔保後，
  　　自無再要求被上訴人就修車費用重複提供其他擔保之必要
  　　。而按本件依上訴人到庭陳述：「我有將車的鑰匙交給被
  　　上訴人，但當時我（上訴人）父親擔心修車廠將來要向上
  　　訴人收錢，而且被上訴人與修車廠認識，所以就希望被上
  　　訴人跟修車廠說，將來修車所需費用由被上訴人繳納，並
  　　希望被上訴人能簽署繳納文件或開支票．．」（見本院卷
  　　頁36）等語參酌以觀，顯見上訴人於系爭車輛交付被上訴
  　　人送請修車廠修復前，復要求被上訴人就未來修車費用，
  　　須向修車廠簽署由被上訴人繳納費用之文件，或者應另簽
  　　發支票以支付修車費用無訛。揆諸前揭說明，益徵被上訴
  　　人簽發系爭本票交付上訴人，並非作為系爭車輛修復費用
  　　擔保之用。從而，被上訴人主張其簽發系爭本票交付上訴
  　　人之原因，係作為擔保系爭車輛交付其修復後，被上訴人
　　　負有返還系爭車輛之責任乙節，洵堪採認。
（二）上訴人持有之系爭本票，是否因為欠缺原因關係，致本票
　　　債權不存在？
  １、按依票據法第13條前段規定，票據債務人不得以自己與發
  　　票人或執票人之前手間所存抗辯之事由對抗執票人等語反
  　　面觀之，足徵票據法雖不允許票據債務人以其與執票人前
  　　手（包括發票人）間之抗辯事由來對抗執票人，惟並不排
  　　除直接當事人間援引欠缺原因關係作為抗辯事由。是以直
  　　接當事人間苟欠缺交付票據之原因關係者，票據債務人或
  　　發票人自得執上開規定以為抗辯，並拒絕支付票款。
  ２、經查，被上訴人簽發系爭本票交付上訴人之原因，係作為
  　　擔保系爭車輛交付其修復後，被上訴人負有返還系爭車輛
  　　之責任乙節，業如上述，堪認兩造係屬票據直接當事人關
  　　係，則被上訴人苟執直接當事人間原因關係欠缺為抗辯事
  　　由，拒絕支付票款，自非無據。
  ３、次查，上訴人雖將系爭車輛之鑰匙交付被上訴人持有，惟
  　　因故未將系爭車輛交付被上訴人修復乙節，業據被上訴人
  　　陳述綦詳，核與上訴人到庭陳述：「我有將車的鑰匙交給
  　　被上訴人，但當時我父親擔心修車廠將來要向上訴人收錢
  　　．．，所以就希望被上訴人跟修車廠說，將來修車所需費
  　　用由被上訴人繳納，並希望被上訴人能簽署繳納文件或開
  　　支票，因為被上訴人不願意，．．所以車子後來沒有交給
  　　被上訴人」（見本院卷頁36）等語；暨證人丙○○到庭證
  　　述：「被上訴人後來沒有去修車，上訴人也沒有修車，．
  　　．後來車子就出售了」（見本院卷頁35）等詞相符，堪認
  　　上訴人雖將系爭車輛鑰匙交付被上訴人，嗣因上訴人之父
  　　親擔心修車廠於修車後，要向上訴人收錢，暨因被上訴人
　　　與修車廠認識之故，所以希望被上訴人能再簽署由其繳納
　　　修車費用文件或另開支票，惟為被上訴人所拒絕，故上訴
　　　人終究未將系爭車輛交付被上訴人轉交修車廠修復無訛。
　　　則揆諸上揭說明，足見被上訴人交付系爭本票之原因關係
　　　顯然欠缺。從而，被上訴人執票據原因關係欠缺為抗辯事
　　　由，拒絕支付票款，即屬有據。抑有進者，上訴人將系爭
　　　車輛出售交付第三人乙節，業據其自承綦詳，且有買賣契
　　　約影本1 件附卷可稽（見本院卷頁44 )，堪可認定。則依
　　　上開說明，上訴人自不可能再將系爭車輛交付被上訴人送
　　　修，益徵被上訴人簽發交付系爭本票之原因關係確實不存
　　　在。被上訴人拒絕支付系爭本票票款，洵屬有據。
五、綜上所述，兩造間既屬直接當事人間關係，而被上訴人簽發
　　交付系爭本票之原因關係確實不存在等情，業如上述。從而
　　，被上訴人以直接當事人間欠缺交付票據之原因關係，為抗
　　辯事由，拒絕支付系爭本票票款，即有理由。原審為上訴人
　　敗訴之判決，即無違誤。上訴意旨仍執陳詞，指摘原判決不
　　當，求予廢棄改判，為無理由，應予駁回。
六、本件事證已臻明確，兩造其餘主張及舉證，核與本件判決結
    果無影響，爰不逐一論述，併此敘明。
七、據上論結，本件上訴為無理由，依民事訴訟法第436 條之1
    第3 項、第449 條第1 項、第78條，判決如主文。
中　　華　　民　　國　　96　　年　　5 　　月　　31　　日
                    民事第五庭審判長法　官  李昭彥
                                    法　官  柯彩燕
                                    法　官  陳銘珠
正本係照原本作成。
本判決不得上訴。
中　　華　　民　　國　　96　　年　　5 　　月　　31　　日
                                    書記官  余幼芳
